【裁判字號】    98,訴,120
【裁判日期】    980720
【裁判案由】    塗銷抵押權設定登記
【裁判全文】
臺灣雲林地方法院民事判決               98年度訴字第120號
原      告  丁○○
                        號
被      告  己○○
上列當事人間請求塗銷抵押權設定登記事件，本院於民國98年7
月6 日言詞辯論終結，判決如下：
    主  文
確認被告就原告所有雲林縣虎尾鎮○○段一一三建號建物及雲林
縣虎尾鎮○○段二一六地號、權利範圍三分之一土地，於民國八
十九年十月三十日，以雲林縣虎尾地政事務所收件字號虎地資字
第一二四二二０號設定新台幣貳佰捌拾萬元之抵押權所擔保之債
權不存在。
被告應將上開抵押權設定登記予以塗銷。
訴訟費用新台幣貳萬玖仟柒佰玖拾貳元由被告負擔。
    事實及理由
一、原告起訴主張：伊於民國（下同）89年10月30日以所有雲林
    縣虎尾鎮○○段113 建號建物及該建物所坐落同地段216 地
    號、權利範圍3 分之1 土地為被告設定擔保債權總金額280
    萬元、存續期間自89年10月25日至91年10月25日、清償日期
    91年10月25日，登記字號89年虎地資字第124220號之抵押權
    （下稱系爭抵押權），擔保被告為其墊付車輛靠行之同額稅
    金債權；嗣90年5 月間，兩造協議伊以訴外人陳慶汎即原告
    之子所有坐落雲林縣虎尾鎮○○段127 地號、面積4,951 平
    方公尺、應有部份10分之3 土地，依每坪
    17,500元，共計7,862,807 元（計算式：17,500元×4, 951
    ㎡×3/10×0.3025＝7,862,807 元），於扣除該土地原已設
    定之200 萬元抵押權擔保債權後，售予被告，因扣除原告所
    負之280 萬元債務後，被告尚應給付伊3,062,807 元，經伊
    同意被告日後再付清，兩造遂委由代書事務所助理即訴外人
    甲○○辦理上開土地過戶事宜，將該土地移轉登記於被告指
    定之訴外人戊○○名下，惟漏未將系爭抵押權予以塗銷。詎
    料被告於97年12月間，竟以該債權未獲清償為由，依系爭抵
    押權聲請拍賣原告所有上開建物土地，並獲鈞院以97年度司
    拍字第346 號裁定准予拍賣在案。因原告所負之280 萬債務
    既因清償而消滅，系爭抵押權亦已隨之而不存在，爰提起本
    訴確認被告對原告之債權不存在，及請求被告塗銷系爭抵押
    權，並聲明如主文。
二、被告則辯以：原告對其共有二筆欠款，一筆是欠其所開設公
    司的，一筆是欠其本人的，原告於上開土地買賣時，所清償
    的是原告對公司的欠款，所以才會將上開土地移轉登記在公
    司經理即訴外人戊○○名下，至於系爭抵押權所擔保的280
    萬元債務，則是原告對被告本人之欠款，且原告未能提出土
    地買賣契約書及相關資料，主張並不屬實，故聲明駁回原告
    之訴。
三、本件被告未於最後言詞辯論期日到場，核無民事訴訟法第
    386 條各款所列情形，爰依原告聲請，由其一造辯論而為判
    決。
四、兩造不爭執之事項：
  (一)原告於89年10月30日以其所有雲林縣虎尾鎮○○段113 建號
    之建物及該建物所坐落同地段216 地號、權利範圍3 分之1
    之建地，為被告設定擔保債權總金額280 萬元、存續期間自
    89年10月25日至91年10月25日、清償日期91年10月25日，登
    記字號89年虎地資字第124220號之抵押權。
  (二)原告曾將訴外人陳慶汎所有坐落雲林縣虎尾鎮○○段127 地
    號、面積4,951 平方公尺、應有部份10分之3 之土地，售予
    被告，兩造並委由訴外人甲○○辦理土地過戶事宜，將系爭
    土地移轉登記於被告指定之訴外人戊○○名下。
  (三)系爭抵押權迄今尚未塗銷。
  (四)被告於97年12月間，以抵押權所擔保之債權未獲清償為由，
    聲請拍賣上開房屋土地，經本院以97年度司拍字第346 號裁
    定准予拍賣在案。
五、得心證之理由
  (一)按提起確認之訴，只須因法律關係之存否不明確，致原告在
    私法上之地位有受侵害之危險，而此項危險得以對於被告之
    確認判決除去者，即有受確認判決之法律上利益，最高法院
    42年度台上字第1031號著有判例。本件原告主張其以系爭房
    地為被告設定280 萬元之抵押權所擔保之債權不存在既為被
    告所否認，此項法律關係存在與否即因兩造間有所爭執而不
    明確，並致原告在私法上地位有受侵害之危險，而原告復得
    因本訴訟獲勝訴判決之結果取得對抗被告行使抵押權之依據
    ，是原告提起本件訴訟，自有確認之利益，合先敘明。
  (二)次按抵押權之設定，在擔保債權之履行，故為從屬於主債權
    之權利，依主債權而存在，除有民法第145 條第1 項規定之
    情形外，亦於主債權因清償、抵銷、免除等原因全部消滅時
    隨之歸於消滅，而就民法第870 條規定抵押權不得由債權分
    離而為讓與或為其他債權之擔保明文，尤可見抵押權與主債
    權不可分之從屬特性。有最高法院69年台上字第35號、85年
    台上字第227 號裁判意旨可資參照。
  (三)本件原告主張系爭抵押權所擔保之280 萬元債權，因被告對
    原告另負有買受上開土地之價金債務，是該債權已經抵銷而
    消滅，故系爭抵押權亦因此隨之不存在等語，業據其提出戶
    籍謄本、虎尾地政事務所異動索引等件為憑，並有本院依職
    權函請雲林縣虎尾地政事務所提供上開土地所有權移轉登記
    資料及系爭抵押權登記資料，經該所於98年5 月6 日以虎地
    一字第0980002047號函提出89年收件虎地資字124220號、90
    年收件虎地資字第41510 號土地登記申請書影本各乙份在卷
    可稽，而證人甲○○於98年5 月25日到庭陳述時，法官：「
    是否記得當時要過戶的原因及過程？」證人甲○○：「他們
    （即兩造）是在另外一個代書（即證人丙○○）那裡有寫契
    約書，也就是丁○○（即原告）要還錢，以這個土地還錢，
    還完錢後，被告還要再給原告28、9 坪的土地給原告，說這
    部分以後再過戶回來。原告的哥哥及弟弟在這筆土地是有持
    分的，當時這筆土地是由原告的哥哥及弟弟、原告的兒子各
    三分之一，因為原告有欠被告錢，欠多少錢我不清楚，契約
    上有寫，但是契約書不是我寫的，只是拿來給我看，要我幫
    他們辦過戶，當時記得還了這筆錢後，被告還要再還給原告
    28坪土地。」法官：「土地為何登記在戊○○名下？」證人
    甲○○：「因為被告說他都是用戊○○的名義為登記，因為
    戊○○是公司的經理，當時契約書上有寫指定過戶給戊○○
    。」而證人丙○○於98年6 月15日到庭陳述時，法官：「設
    定抵押權之後，將丁○○名下的田地登記給被告的契約書，
    是否是你寫的？」證人丙○○：「我有印象有寫這份契約書
    ，但是過戶不是我辦的，我也不記得當時是否有當場請兩造
    簽名，然後讓他們各執壹份。但是在我的經驗中，是否有兩
    造有人未到場，我寫好給他們帶回去參考，我沒有印象。」
    法官：「是何人請你寫協議書？」證人丙○○：「是被告聯
    絡我去的。」（中間省略）法官：「所以今日你僅能證明兩
    造有一個債權債務存在，也是因為這樣辦理抵押權設定，其
    餘部分你不清楚？」證人丙○○：「是的。」法官：「有無
    補充訊問證人？」原告：「當時我們有寫一個合同，就是我
    土地賣給他，他要多少錢還給我。」證人丙○○：「這部分
    我不是很確信當時寫的內容。但是經過原告這樣說，好像有
    這一回事，只是時間經過太久，我對內容沒有印象。」被告
    ：「證人說他對於內容沒有印象，那是否知道協議書的內容
    是否是280 萬元或是其他的債權？有無說要塗銷抵押權？」
    證人丙○○：「印象中是為了處理兩造的債務，因為原先已
    經有設定抵押權，所以後來才有這個協議的內容，但是後來
    協議的內容是針對土地買賣清償債務的問題來協議，但是協
    議的內容我不太確定。」是依證人甲○○、丙○○所述，足
    認原告對被告負有一債務，並為被告設定抵押權，之後原告
    為清償所負債務，同意移轉土地予被告，並由被告就差額返
    還原告，核與原告主張相符，是原告所述非虛，堪信為真實
    。
  (四)被告雖辯稱買賣系爭土地所清償者為原告對其所設公司之欠
    款，而系爭抵押權所擔保者，則為原告對其本人之欠款，尚
    未獲清償，有公司帳冊可證云云。惟查：依被告所提帳冊觀
    之，僅記載原告負有1,958,205 元之債務，於89年11月30
    日設定280 萬元之抵押權，並月付28,000元之利息，然並未
    記載究係原告欠被告或是被告公司，被告所舉證人即被告公
    司會計乙○○無法送達，未能證明原告確有對被告另負債務
    ，此外被告復未能提出其他事證證明原告確實對其負有債務
    ，是被告以前詞置辯，難認有據，足認原告僅欠被告或其公
    司一筆債務。原告既已將其子名下之上開土地出賣予被告，
    並登記於其指定之人戊○○名下，堪認其主張對被告所負之
    280 萬元債務已經抵銷而消滅。
  (五)綜上，抵押權為從屬於主債權之權利，於主債權因清償、抵
    銷、免除等原因全部消滅時，隨之歸於消滅，原告對被告之
    主債務既已抵銷而全部消滅，則原告自得據此請求被告塗銷
    為擔保該債務所設定之抵押權，是原告提起本訴確認上開債
    權不存在，並請求被告塗銷系爭抵押權，均有理由，應予准
    許。
六、本件依職權確定訴訟費用為裁判費28,720元、證人旅費1,
    072 元，總計29,792元，應由敗訴之被告負擔。
七、據上論結：原告之訴為有理由，依民事訴訟法第385 條第1
    項前段、第78條，判決如主文。
中    華    民    國    98    年    7     月    20    日
                  民事第一庭    法  官  黃瑞井
以上為正本係照原本作成。
如對本判決上訴，須於判決送達後20日內向本院提出上訴狀。
中    華    民    國    98    年    7     月    20    日
                                書記官  林美鳳


司法院資訊處製作；財團法人民間司法改革基金會備份。
